【裁判字號】    98,判,1176
【裁判日期】    980930
【裁判案由】    遺產稅
【裁判全文】
最  高  行  政  法  院  判  決
                                      98年度判字第1176號
上  訴  人  甲  ○
                          送達代收人  李鴻琦
                          金區○○○街106號
被 上訴 人  財政部臺北市國稅局
代  表  人  乙○○
上列當事人間遺產稅事件，上訴人對於中華民國96年11月15日臺
北高等行政法院96年度訴字第910號判決，提起上訴，本院判決
如下：
    主  文
上訴駁回。
上訴審訴訟費用由上訴人負擔。
    理  由
一、上訴人之配偶丹村光男於民國93年5月1日死亡，上訴人於93
    年9月30日辦理遺產稅申報，經被上訴人核定遺產總額新臺
    幣（下同）46,900,719元，遺產淨額38,900,719元，應納遺
    產稅額10,530,237元。上訴人對所核定遺產總額中，投資臺
    灣愛光塑膠股份有限公司（下稱愛光公司）128,720股，價
    值為46,900,419元不服，申請復查，未獲變更，提起訴願，
    亦遭駁回，遂提起本件行政訴訟。
二、上訴人起訴主張：系爭愛光公司股權128,720股權價值，按
    遺產及贈與稅法施行細則規定，應以繼承開始日之該公司之
    資產淨值估定，而資產淨值計算方式，應符合商業會計法及
    商業會計處理原則所編製資產負債表之原則，被上訴人逕依
    財政部70年12月30日臺財稅第40833號函、71年6月19日臺財
    稅第34573號函及67年4月20日臺財稅第32549號函釋，調增
    系爭資產淨值7,750,531元，惟愛光公司當時之帳列資產總
    額沒有增加，負債總額亦無減少，上開財政部函釋顯然違反
    遺產及贈與稅法第10條第1項有關遺產價值之計算應以被繼
    承人死亡時之時價為準之規定，是系爭資產淨值應等於愛光
    公司當日帳列資產總額減除當日帳列負債總額等語，求為判
    決訴願決定、復查決定及原處分均撤銷。
三、被上訴人則以：遺產及贈與稅法第10條第1項立法本旨乃在
    於衡量遺產價值，以繼承事實發生時所遺財產之客觀經濟價
    值為基準，核與該遺產原始取得成本無涉，又公司帳載會計
    資料，基於會計處理方法皆採成本法為據，其所計算得出之
    資產淨值依其帳載結果皆係按原始取得成本計算而得，自無
    法呈現時價之真意。故遺產及贈與稅法施行細則第29條第1
    項所稱資產淨值，自不得僅以會計處理定義解釋。又財政部
    基於最高稅捐稽徵主管機關之職權，為執行遺產及贈與稅法
    有關稅捐徵收之規定，就未上市或上櫃公司股票時價之計算
    ，如何依其公司資產淨值估定之技術性事項，所為70年12月
    30日臺財稅第40833號函、71年6月19日臺財稅第34573號函
    及67年4月20日臺財稅第32549號函闡釋，符合當時遺產及贈
    與稅法第10條第1項以時價為估定原則之法意，自得予適用
    ，被上訴人核定系爭遺產總額46,900,719元，遺產淨額38,
    900,719元，應納遺產稅額10,530,237元，並無違誤，資為
    抗辯，求為判決駁回上訴人之訴。
四、原審斟酌全辯論意旨及調查證據之結果，以：財政部70年12
    月30日臺財稅第40833號函釋，以業經稽徵機關核定之客觀
    基準做為公司未分配盈餘核算方法，與上述遺產及贈與稅法
    第10條第1項及同法施行細則第29條第1項規定意旨，並無不
    合。又司法院釋字第536號解釋，乃在闡明財政部79年7月6
    日臺財稅第790201833號函釋符合遺產及贈與稅法第10條第1
    項之立法意旨，與憲法第15條所保障人民財產權，及第19條
    所定租稅法律主義尚無牴觸，且上開解釋雖認未上市上櫃公
    司之股票價值之估算方法涉及人民之租稅負擔，仍應由法律
    規定或依法律授權於施行細則訂定，以貫徹憲法規定之意旨
    ，惟並未指出該財政部函釋內容有何違憲或違法之處。且按
    遺產及贈與稅法施行細則第29條就公司於繼承開始日或贈與
    日之資產淨值應如何估定，則未明文；參以所得稅法第66條
    之9規定及該條第2項之立法理由，係為正確計算應加徵10%
    營利事業所得稅之未分配盈餘，明定未分配盈餘之計算基礎
    ，原則上以實際可供分配之稅後盈餘為準，同時各該營利事
    業依法不能分配或已不存在之所得，亦准予減除，俾使未分
    配盈餘之計算臻於公平合理。其計算方式，依該法條規定係
    以經稽徵機關核定之課稅所得額為基礎，再加計同年度依法
    減免所得稅之所得額、不計入所得課稅之所得額、已依同法
    第39條規定扣除之虧損及減除第1款至第10款後之餘額，計
    算應加徵10%營利事業所得稅之未分配盈餘；對於公司未分
    配盈餘之計算，財政部本於稅捐主管機關之立場，為執行稅
    捐之稽徵，以70年12月30日臺財稅第40833號函釋「核算遺
    產及贈與稅法施行細則第29條第1項所謂之資產淨值時，對
    於公司未分配盈餘之計算，應以經稽徵機關核定者為準。」
    核與所得稅法第66條之9第2項之規定未分配盈餘計算之意旨
    ，尚無不合。另遺產及贈與稅法第10條第1項規定之立法本
    旨，乃在於衡量遺產價值，以繼承事實發生時所遺財產之客
    觀經濟價值為基準，與該遺產之原始取得成本，尚有不同；
    又公司帳載會計資料，基於會計處理方法，皆採成本法為據
    ，其所計算得出之資產淨值，依其帳載結果皆係按原始取得
    成本計算而得，並無法呈現其時價。且此一計算方式，亦會
    因各公司會計制度是否翔實、完備而產生差異，若僅依原公
    司帳載成本計算，則於購買同類資產時，將因不同時點之購
    買成本而產生不同之估價，亦不符合課稅公平原則。故遺產
    及贈與稅法施行細則第29條第1項所稱資產淨值，不應僅以
    會計處理定義解釋。又公司帳列盈虧，一般僅就當期帳面資
    產、負債及損益科目為彙計，對於淨值科目中之累積未分配
    盈餘或虧損科目，並未加計稽徵機關歷年核定之累積未分配
    盈餘，故以帳載盈虧為財產價值計算標準，往往因人為因素
    虛列費用及低估收入等情形，在未經稽徵機關調帳查核作適
    當之調整前，尚有真實性之疑慮。從而，被上訴人核定系爭
    愛光公司股票之遺產總額46,900,719元，遺產淨額38,900,
    719元，應納遺產稅額10,530,237元，於法並無違誤，復查
    及訴願決定遞予維持，亦無不合等詞，因將原決定及原處分
    均予維持，駁回上訴人之訴。
五、本院查：
(一)按「凡經常居住中華民國境內之中華民國國民死亡時遺有財
    產者，應就其在中華民國境內境外全部遺產，依本法規定，
    課徵遺產稅。」、「本法稱財產，指動產、不動產及其他一
    切有財產價值之權利。」、「遺產及贈與財產價值之計算，
    以被繼承人死亡時或贈與人贈與時之時價為準；……。」、
    「未上市或上櫃之股份有限公司股票，……，應以繼承開始
    日或贈與日該公司之資產淨值估定之。」行為時遺產及贈與
    稅法第1條第1項、第4條第1項、第10條第1項前段及同法施
    行細則第29條第1項分別定有明文。次按「核算遺產及贈與
    稅法施行細則第29條第1項所謂之資產淨值時，對於公司未
    分配盈餘之計算，應以經稽徵機關核定者為準。……」亦經
    財政部70年12月30日臺財稅第40833號函釋在案。
(二)原判決經核認事用法並無不合，茲就上訴意旨，再論斷如下
    ：
  1.上訴意旨稱：愛光公司歷年之財務報表均經會計師查核簽證
    ，其帳列數應可合理允當的表達其財務狀況，系爭股票價值
    自應按財務報表所載資產淨額認定，原判決依財政部70年12
    月30日臺財稅第40833號之行政命令計算股票時價，違反遺
    產及贈與稅法第1條第2項及同法第10條第1項前段關於「時
    價」之規定意旨云云。惟查：
 (1)財政部基於其最高稅捐稽徵主管機關之職權，為執行遺產及
    贈與稅法有關稅捐徵收之規定，就未上市公司股票時價之計
    算，如何依其公司資產淨值估定之技術性事項，以財政部70
    年12月30日臺財稅第40833號函釋明定，公司未分配盈餘以
    稽徵機關核定之所得額為計算基準。而司法院釋字第536號
    解釋文文末亦僅就「未上市或上櫃公司之股票價值的估算方
    法」之規定，認仍應由法律規定或依法律授權於施行細則訂
    定，應係就此一事項指示規範之形式，並非指摘財政部70年
    12月30日臺財稅第40833號函釋違憲，先予敘明。
 (2)財務會計之計算，以帳載盈虧為財產價值計算標準，往往因
    人為因素虛列費用及低估收入等情形，在未經稽徵機關調帳
    查核作適當之調整前，其真實性尚有疑慮；而稽徵機關核定
    之公司盈餘數，係依所得稅法之相關規定認列收入費用，並
    為全國營利事業一體適用，自較公司自行申報數公平合理。
    又未上市或未上櫃公司股票，因無公開交易市場，難以認定
    其客觀市場價格，稅捐稽徵機關以公司資產淨值即股東權益
    ，等於資產總額減除負債總額，股東權益含股本、資本公積
    、保留盈餘及股東權益其他調整項目合計。公司資產之淨值
    ，係指公司股東經投資後，歷年來累積之經營成果，股東所
    享有的權益都是反應在公司所累積之未分配盈餘等項目內，
    故核算公司資產淨值時，應考慮公司資本額、加計歷年來累
    積之未分配盈餘、盈餘公積、資本公積，並以公司持有資產
    之增值數額後所計得之股東權益，予以核定公司淨值。是以
    遺產及贈與稅法施行細則第29條第1項規定，未公開上市之
    公司股票，其遺產價值之計算，係以繼承開始日該公司之資
    產淨值估定之，而該項所謂之資產淨值時，對於公司未分配
    盈餘之計算，應以經稽徵機關核定者為準。故財政部70年12
    月30日臺財稅第40833號函釋，核與上開法規意旨，並無違
    背，自得適用。
 (3)另按「遺產及贈與稅法施行細則第29條所稱『資產淨值』一
    詞，係指營利事業資產總額與負債總額之差額而言。」為財
    政部66年8月15日臺財稅第35440號函所釋示，該函對遺產及
    贈與稅法施行細則第29條所稱資產淨值之意義固有所釋示，
    惟對核算遺產及贈與稅法施行細則第29條第1項所謂之資產
    淨值時，對於公司未分配盈餘之計算其基準之技術性、細節
    性事項，未如財政部70年12月30日臺財稅第40833號函有明
    確之釋示，是被上訴人於核算一般公司之資產淨值時，對於
    公司未分配盈餘之計算，以經稽徵機關核定者為準，於法仍
    無不合。
 (4)原判決業已說明本件被上訴人依財政部70年12月30日臺財稅
    第40833號函釋，以經稽徵機關核定者為據，計算愛光公司
    當年度未分配盈餘，所得之系爭愛光公司淨值，並無與客觀
    事實不符之情形，難認有何違誤。上訴意旨猶執前詞主張本
    件核定愛光公司之股票價值，應以經會計師簽證財務報表所
    列價值為準云云，要無可採。
  2.至於為使應加徵10%營利事業所得稅之未分配盈餘，更趨近
    於營利事業實際保留之盈餘，所得稅法第66條之9雖於95年6
    月14日修正公布第2項明定「前項所稱未分配盈餘，自94年
    度起，係指營利事業當年度依商業會計法規定處理之稅後純
    益，減除下列各款後之餘額：……」，惟按租稅法令之「實
    體從舊」原則，有關稅法實體部分，應以納稅義務發生時有
    效之稅法規定為準。查本件係屬93年度，依法並無該規定適
    用。上訴人訴稱依該修正規定，應按商業會計法規定處理之
    稅後純益計算本件93年度之未分配盈餘數云云，自無可採。
  3.上訴意旨另引原審法院90年度訴字第7038號判決，係屬個案
    判決，並非判例，不能拘束本院依法所為之判斷，自不足為
    有利於上訴人之認定。
(三)綜上所述，經核原判決並無判決不適用法規或適用不當等違
    背法令情事，其所適用之法規與該案應適用之現行法規並無
    違背，並無所謂原判決有違背法令之情形；又證據之取捨與
    當事人所希冀者不同，致其事實之認定亦異於該當事人之主
    張者，不得謂為原判決有違背法令之情形。此外，上訴人其
    餘所訴各節，無非係就原審取捨證據、認定事實之職權行使
    ，指摘其為不當，均無足採。況原判決對上訴人所訴各節均
    已詳予剖析論駁，上訴論旨，指摘原判決違誤，求予廢棄，
    難認有理由，應予駁回。
六、據上論結，本件上訴為無理由。依行政訴訟法第255條第1項
    、第98條第1項前段，判決如主文。
中    華    民    國    98    年    9     月    30    日
                    最高行政法院第五庭
                        審判長法官  黃  璽  君
                              法官  姜  素  娥
                              法官  鄭  忠  仁
                              法官  吳  東  都
                              法官  陳  金  圍
以  上  正  本  證  明  與  原  本  無  異
中    華    民    國    98    年    10    月    1     日
                              書記官  彭  秀  玲


司法院資訊處製作；財團法人民間司法改革基金會備份。
